臺灣高等法院刑事裁定
110年度毒抗字第92號
抗  告  人  
即  被  告  羅仁志


上列抗告人即被告因違反毒品危害防制條例案件，不服臺灣新竹
地方法院中華民國109年12月23日裁定（109年度毒聲字第178號
），提起抗告，本院裁定如下：
    主  文
抗告駁回。                                              
    理  由
一、原裁定意旨略以：
    抗告人即被告甲○○基於施用第二級毒品甲基安非他命（下稱
    甲基安非他命）之犯意，分別⑴於民國109年7月28日下午3時
    許，在新竹市東大路某賓館內，以玻璃球燒烤方式，施用甲
    基安非他命1次。⑵於109年7月30日上午7時許，在停放於新
    竹縣竹北市某橋下車內，施用甲基安非他命1次。⑶於109年8
    月28日下午5時許，在其原位於新竹縣○○市○○○路000號公司
    旁廁所內，以玻璃球燒烤方式，施用甲基安非他命1次。⑷於
    109年9月13日下午5時許，在前揭公司旁廁所內，以玻璃球
    燒烤方式，施用甲基安非他命1次。⑸於109年9月27日下午6
    時許，在其原位於新竹縣○○市○○○路000號福將人力派遣公司
    旁廁所內，以玻璃球燒烤方式，施用甲基安非他命1次。上
    開犯罪事實，業據抗告人於偵查中坦承不諱，並有台灣尖端
    先進生技醫藥股份有限公司分別於109年8月14日、9月11日
    、9月25日、10月8日出具之濫用藥物檢驗報告（報告序號：
    竹北-3、竹檢-34、竹檢-81、竹檢-82、竹檢-73）、新竹縣
    政府警察局毒品犯罪嫌疑人尿液採驗作業管制紀錄、臺灣新
    竹地方檢察署施用毒品犯尿液檢體監管紀錄表及採尿報到編
    號表（尿液檢體編號：北109147、000000000、000000000、
    000000000、000000000）等件在卷可稽，是抗告人施用甲基
    安非他命之犯行，堪以認定。而抗告人前於95年間因施用毒
    品案件，經臺灣新北地方法院以95年度毒聲字第1670號裁定
    送觀察、勒戒後，因認有繼續施用毒品之傾向，再依同法院
    95年度毒聲字第2192號裁定令入戒治處所施以強制戒治，於
    96年8月27日執行完畢釋放，並經臺灣新北地方檢察署檢察
    官以96年度戒毒偵字第431號為不起訴處分確定等情，有本
    院被告前案紀錄表1份附卷可憑。據此，被告本件施用毒品
    之犯行，距前次強制戒治執行完畢釋放後已逾3年，是檢察
    官聲請將抗告人送勒戒處所觀察、勒戒，核無不合，應予准
    許等語。
二、抗告意旨略以：109年7月至9月間因腳部骨折，一時受不了
    誘惑，所以再次施用甲基安非他命，現在已在戒毒中，並定
    期驗尿。檢察官原有同意為緩起訴處分，但之後沒有接到開
    庭通知就直接裁定令入觀察勒戒處所施以觀察勒戒。因為目
    前仍需杵拐杖並進行復健，如果執行觀察勒戒，怕腳無法復
    原云云。
三、按毒品危害防制條例第20條第3項、第23條第2項於109年1月
    15日修正公布，且新增第35條之1過渡規定，並均於109年7
    月15日施行。次按「犯（毒品危害防制條例）第10條之罪者
    ，檢察官應聲請法院裁定，或少年法院（地方法院少年法庭
    ）應先裁定，令被告或少年入勒戒處所觀察、勒戒，其期間
    不得逾2月」、「觀察、勒戒後，檢察官或少年法院（地方
    法院少年法庭）依據勒戒處所之陳報，認受觀察、勒戒人無
    繼續施用毒品傾向者，應即釋放，並為不起訴之處分或不付
    審理之裁定；認受觀察、勒戒人有繼續施用毒品傾向者，檢
    察官應聲請法院裁定或由少年法院（地方法院少年法庭）裁
    定令入戒治處所強制戒治，其期間為6個月以上，至無繼續
    強制戒治之必要為止。但最長不得逾1年」、「依前項規定
    為觀察、勒戒或強制戒治執行完畢釋放後，3年後再犯第10
    條之罪者，適用前2項之規定」、「觀察、勒戒或強制戒治
    執行完畢釋放後，3年內再犯第10條之罪者，檢察官或少年
    法院（地方法院少年法庭）應依法追訴或裁定交付審理」，
    毒品危害防制條例第20條第1項、第2項、第3項、第23條第2
    項定有明文。又「本條例中華民國108年12月17日修正之條
    文施行前犯第10條之罪之案件，於修正施行後，依下列規定
    處理：偵查中之案件，由檢察官依修正後規定處理；審判
    中之案件，由法院或少年法院（地方法院少年法庭）依修正
    後規定處理；依修正後規定應為不起訴處分或不付審理之裁
    定者，法院或少年法院（地方法院少年法庭）應為免刑之判
    決或不付審理之裁定」，修正後毒品危害防制條例第35之1
    條亦有明文。是依修正後毒品危害防制條例規定，觀察、勒
    戒或強制戒治執行完畢釋放後，3年後再犯施用毒品罪者，
    應適用觀察、勒戒及強制戒治之規定，3年內再犯施用毒品
    罪者，則應依法追訴；就修正施行前犯施用毒品罪之審判中
    案件，於修正施行後，法院應依修正後之規定處理，倘係3
    年後再犯之案件，法院應依職權為觀察、勒戒或強制戒治之
    裁定。且犯毒品危害防制條例第10條之罪，祇要距最近 1次
    犯該罪經觀察、勒戒或強制戒治執行完畢釋放後，已逾 3年
    ，即應令觀察、勒戒，不因其間是否因另犯該罪，經起訴、
    判刑或執行而受影響（最高法院109年台上大字第3826號刑
    事裁定、109年度台上字第3240號、109年度台上字第3260號
    判決意旨參照）。是犯毒品危害防制條例第10條之罪者，不
    論係修正前後所為，無庸為新舊法比較，均應依新法規定處
    理。且毒品危害防制條例第20條第1項規定之觀察、勒戒處
    分，並非對於施用毒品犯罪者之懲處，而係針對受處分人將
    來之危險所為預防、矯正措施之保安處分，目的係為斷絕施
    用毒品者之身癮及心癮，並屬強制規定，凡犯毒品危害防制
    條例第10條之罪者，經檢察官聲請，法院僅得依法裁定受處
    分人令入勒戒處所觀察、勒戒，並無自由裁量之餘地，亦無
    自由斟酌以其他方式替代或得以其他原因、受處分人之個人
    因素而免予執行之權。除檢察官審酌個案情形，依同條例第
    24條第1項為附命完成戒癮治療之緩起訴處分，可排除適用
    觀察、勒戒之程序外，凡經檢察官聲請，法院僅得依法裁定
    令入勒戒處所觀察、勒戒，以查其是否仍有施用毒品傾向，
    並據以斷定幫助受處分人徹底戒毒之方法。
四、本院查：
　㈠關於抗告人有於前揭時、地，各次施用甲基安非他命1次之事
    實，業據抗告人於偵訊時坦承不諱，且其所採集之尿液經送
    鑑驗後均確呈甲基安非他命陽性反應，有各次之勘察採證同
    意書、台灣尖端先進生技醫藥股份有限公司分別於109年8月
    14日、9月11日、9月25日、10月8日出具之濫用藥物檢驗報
    告（報告序號：竹北-3、竹檢-34、竹檢-81、竹檢-82、竹
    檢-73）、新竹縣政府警察局毒品犯罪嫌疑人尿液採驗作業
    管制紀錄、臺灣新竹地方檢察署施用毒品犯尿液檢體監管紀
    錄表及採尿報到編號表（尿液檢體編號：北109147、000000
    000、000000000、000000000、000000000）等件在卷可稽，
    是抗告人各次施用甲基安非他命之犯行，堪以認定。
　㈡抗告人前於95年間因施用毒品案件，經臺灣新北地方法院以9
    5年度毒聲字第1670號裁定送觀察、勒戒後，因認有繼續施
    用毒品之傾向，再依同法院95年度毒聲字第2192號裁定令入
    戒治處所施以強制戒治，於96年8月27日執行完畢釋放，並
    經臺灣新北地方檢察署檢察官以96年度戒毒偵字第431號為
    不起訴處分確定；而被告其後雖有再因施用毒品案件，多次
    經法院判處罪刑確定及執行完畢之紀錄，但迄今均無再受觀
    察、勒戒或強制戒治之情形，有本院被告前案紀錄表在卷可
    按。是被告本案各次所為（109年7月28日、109年7月30日、
    109年8月28日、109年9月13日、109年9月27日）距其最近1
    次因犯施用毒品罪經強制戒治執行完畢釋放之日（96年8月2
    7日）已逾3年，故而本件檢察官斟酌個案具體情節，依毒品
    危害防制條例第20條第1項、第3項之規定，向法院聲請觀察
    、勒戒之處遇措施，即難謂有裁量逾越、濫用或違反比例原
    則之明顯違失。原審因檢察官之聲請，依據現行法律規定，
    而為適法之裁定，自屬正當。
　㈢抗告人雖執前詞提起本件抗告，惟查：　
　⒈毒品危害防制條例係鑒於煙毒之禍害蔓延，跨國販賣活動頻
    繁，而對之有所因應。故其立法目的在防止來自世界各國毒
    害，查緝流入毒品，預防及制裁與毒品有關之犯罪，亦即肅
    清煙毒，防制毒品危害，藉以維護國民身心健康，進而維持
    社會秩序，俾免國家安全之陷於危殆（司法院大法官會議釋
    字第476號解釋理由書參照）。而欲戒除毒品，必須從斷絕
    來源作起，是本條例對施用毒品自戕身心之犯罪人，在不違
    反憲法比例原則的要求下，兼有以病患身分對待之立法，其
    目的即在使施用毒品之人能戒除毒品之侵害，待戒除施用毒
    品者的需求後，毒品交易的市場自然根絕，徹底防制毒品危
    害國人身心健康。是毒品危害防制條例所規定之觀察、勒戒
    及強制戒治處分，其立法意旨在幫助施用毒品者戒除毒癮，
    該處分之性質非為懲戒行為人，而係為消滅受處分人再次施
    用毒品之危險性，目的係在戒除行為人施用毒品身癮及心癮
    之措施；且觀察、勒戒及強制戒治係導入一療程觀念，針對
    受處分人將來之危險所為預防、矯治措施之保安處分，以達
    教化與治療之目的，可謂刑罰之補充制度。是毒品危害防制
    條例本身所規定之觀察、勒戒及強制戒治等保安處分，雖兼
    具自由刑之性質，卻有刑罰不可替代之教化治療作用，其立
    法意旨在於幫助上開施用毒品者戒除毒癮，避免其再次施用
    毒品之危險性，目的在藉由國家強制力幫助施用毒品者戒除
    對於毒品之身癮及心癮，並無得以其他方式以替代觀察、勒
    戒之法律明文。又毒品危害防制條例認施用毒品者具「病患
    性犯人」之特質，除降低施用毒品罪之法定刑外，並採以觀
    察、勒戒方式戒除其身癮及以強制戒治方式戒除其心癮之措
    施（毒品危害防制條例第20條之立法理由參照），是該條例
    第20條規定之觀察、勒戒係屬強制規定，除檢察官審酌個案
    情形，為附完成戒癮治療之緩起訴處分（同條例第24條第1
    項），或於犯罪未發覺前，自動向行政院衛生署指定之醫療
    機構請求治療，醫療機構免將請求治療者送法院或檢察機關
    （同條例第21條第1項），而可排除適用外，凡經犯毒品危
    害防制條例第10條之罪者，檢察官依法提出聲請，法院即應
    依法裁定令入勒戒處所觀察、勒戒，法院並無斟酌以其他方
    式替代之權，亦無從以其之個人因素而免予執行之餘地。本
    件檢察官向法院聲請裁定將抗告人送勒戒處所觀察、勒戒，
    法院即應依法裁定令入勒戒處所執行觀察、勒戒，原審依檢
    察官之聲請，裁定其應送勒戒處所觀察、勒戒，於法並無違
    誤，而本院亦無以其他方式替代或以其他原因免予執行之裁
    量權。　
　⒉又觀諸現行毒品危害防制條例及觀察勒戒處分執行條例全文
    ，並無課以檢察官於聲請觀察、勒戒前或法院於裁定令入勒
    戒處所施以觀察勒戒前，應賦予受處分人到庭陳述意見機會
    之規定。是以，縱檢察官於聲請觀察、勒戒前或法院於裁定
    令入勒戒處所施以觀察勒戒前，未通知受處分人到庭陳述意
    見，仍難謂違反正當法律程序。抗告意旨空言主張檢察官答
    應為緩起訴處分，並抗辯沒有接到開庭通知就直接裁定令入
    觀察勒戒處所施以觀察勒戒云云，無足排除原裁定之適法性
    。　
　㈣至抗告人另以腳傷正在復健，平時需杵拐杖，無法承擔觀察
    勒戒之執行云云。然此為觀察勒戒處所就各受處分人所為觀
    察、勒戒之執行或進行醫療處置之安排，同無法排除原裁定
    之適法性或作為抗告人免於接受觀察、勒戒執行之理由，併
    此敘明。
五、綜上所述，原審以抗告人確有施用第二級毒品之犯行，因而
    裁定令抗告人入勒戒處所觀察、勒戒，核其認事用法，並無
    違誤或不當。抗告人猶執前詞提起抗告，為無理由，應予駁
    回。　　　
據上論斷，應依刑事訴訟法第412條，裁定如主文。
中　　華　　民　　國　　110 　年　　1 　　月　　26　　日
　　　　　　　　　刑事第十五庭  審判長法　官  林怡秀
　　　　　　　　　　　　　　　　　    法　官  陳信旗
　　　　　　　　　　　　　　　　　    法　官  古瑞君
以上正本證明與原本無異。
不得再抗告。
                                      書記官  林君縈
中　　華　　民　　國　　110 　年　　1 　　月　　26　　日